臺灣高等法院臺中分院刑事判決　　　　 96年度上訴字第152號
上　訴　人
即　被　告　乙○○
　　　　　　　　　　（現另案於臺灣臺中監獄執行中）
選任辯護人　呂勝賢　律師
上列上訴人因強盜案件，不服臺灣臺中地方法院95年度訴字第13
89號中華民國95年11月3日第一審判決（起訴案號：臺灣臺中地
方法院檢察署94年度偵字第18836號），提起上訴，本院判決如
下：
    主  文
上訴駁回。
    事  實
一、乙○○前因公共危險案件，經原審法院以八十八年度訴字第
    七九六號判決判處有期徒刑四年確定；又因違反毒品危害防
    制條例案件，經同院各以八十九年度易字第一一四號、八十
    九年度訴字第三八二號判決，分別判處有期徒刑六月及七月
    確定，並經法院裁定應執行有期徒刑一年確定，再與前揭公
    共危險案件所處有期徒刑四年之刑期接續執行，於民國九十
    二年一月二十二日假釋出監，應至九十四年四月五日假釋期
    間始行屆滿。惟乙○○於假釋期內，又因涉犯另案遭撤銷假
    釋，所餘殘刑有期徒刑二年二月十四日迄今仍未執行完畢（
    不構成累犯）。
二、詎乙○○仍不知警惕，因不滿其向友人丙○○借用電腦用干
    擾器後，丙○○一再要求歸還，乃於九十四年七月二十五日
    凌晨二時十分許，趁丙○○前往臺中縣梧棲鎮○○路六十九
    號「湯姆遊藝場」把玩遊戲機臺之機會，與另二位姓名年籍
    不詳之成年男姓友人，共同基於以強暴方式剝奪他人行動自
    由及私行拘禁之犯意聯絡，先在該遊藝場外聯手毆打丙○○
    。卓宏達（所犯傷害罪部分，業據原審法院判決確定）適巧
    偕同乙○○之堂弟李維津，在「湯姆遊藝場」內把玩機臺，
    亦聞聲至店外查看，見丙○○出現狀似自身上取物準備還擊
    之動作，卓宏達因站立位置鄰近丙○○，竟基於普通傷害之
    犯意，而當場出手推倒丙○○。隨後該二位不詳姓名之成年
    男子並在乙○○之指揮下，將丙○○強押至乙○○所駕駛之
    自用小客車（車牌號碼不詳）後座，由乙○○駕車搭載丙○
    ○及前揭二位友人，駛往臺中縣龍井鄉火力發電廠附近之工
    寮屋內，而剝奪丙○○之行動自由。卓宏達及李維津則繼續
    在「湯姆遊藝場」內逗留，並未立即尾隨乙○○至上址工寮
    。迨乙○○等人駕車抵達工寮後，該二位不詳姓名成年男子
    又將丙○○自車上押往屋內，乙○○等人即以自備之手銬將
    丙○○之雙手銬住，並徒手或持煙灰缸及不詳材質之棍棒共
    同毆打丙○○，使丙○○無力反抗脫逃而將之私行拘禁於該
    處工寮內。乙○○見丙○○遭自己夥同友人毆打後，已無任
    何招架餘地，遂認有機可乘，竟獨自萌生強盜之犯意，而意
    圖為自己不法之所有，先在場向工寮內其餘不知情之友人李
    世杰借來空白本票一本，由乙○○喝令丙○○在其已填妥金
    額各為新臺幣（下同）四萬五千元之六張本票（均未扣案）
    上，簽署自己之姓名。丙○○因已達於不能抗拒之程度，心
    生畏懼，不得不依從乙○○之指示簽名，並交予乙○○收執
    ，致乙○○因而對於丙○○取得總計二十七萬元債權之不法
    利益。丙○○則因卓宏達、乙○○前揭傷害及妨害自由犯行
    ，受有胸前挫傷、紅腫、頭部外傷等傷害。其後乙○○再電
    召李維津前來，就丙○○疑似提供毒品予李維津之親人施用
    一事，在場質問丙○○，卓宏達因負責駕車搭載李維津之故
    ，亦一併前往該處工寮。事畢，乙○○又駕車將丙○○載回
    自己住處及臺中縣大里市、臺中市○○路等地，最後於臺中
    縣梧棲鎮○○街一九一號乙○○友人住處時，丙○○趁隙自
    行逃出，並就其前揭傷勢前往臺中縣梧棲鎮童綜合醫院接受
    診療，並於九十四年八月一日晚間至臺中縣警察局清水分局
    梧棲分駐所報案，始為警查悉上情。
三、案經丙○○訴由臺中縣警察局清水分局報請臺灣臺中地方法
    院檢察署檢察官偵查起訴。
    理  由
一、按被告以外之人於審判外之陳述，雖不符刑事訴訟法第159
    條之1、159條之2、159條之3、159條之4等規定，而經當事
    人於審判程序同意作為證據，法院審酌該言詞陳述或書面陳
    述作成時之情況，認為適當者，亦得為證據。當事人、代理
    人或辯護人於法院調查證據時，知有第159條第1項不得為證
    據之情形，而未於言詞辯論終結前聲明異議者，視為有前項
    之同意，刑事訴訟法第159條之5定有明文。本件被告及選任
    辯護人於本院審理時，就下列證人丙○○、卓宏達、李維津
    等人於審判外之陳述部分，未就其證據能力聲明異議，本院
    審酌該言詞陳述作成時之情況，並查無其他不法之情狀，足
    認為得為本案之證據，依刑事訴訟法第159條之5之規定，有
    證據能力，合先說明。
二、訊據被告乙○○矢口否認有何強盜得利、妨害自由犯行，辯
    稱：伊在「湯姆遊藝場」外見到丙○○被別人毆打，伊就上
    前將丙○○架開，並促使丙○○登上其所駕駛之自小客車內
    ，由伊載往臺中縣龍井鄉火力發電廠附近工寮，再請伊堂弟
    李維津找來先前在遊藝場毆打丙○○之人，由伊負責排解糾
    紛，伊並未毆打丙○○，或以手銬剝奪其行動自由；伊有要
    求丙○○簽發六張面額各為四萬五千元之本票，係因丙○○
    曾經積欠伊打電動玩具之墊款約四、五萬元，伊想要順便清
    算該筆債務，就向現場之友人借來空白本票，由於其中三張
    本票丙○○寫錯，所以才叫丙○○另外再寫三張本票，伊有
    將丙○○所簽發之本票帶走，但目前已不知放在何處；丙○
    ○當天還一直要求伊阻止別人繼續毆打，伊才會將丙○○載
    往他處，並無妨害自由之情形云云。
三、本院查：
  (一)上開犯罪事實，業據證人即告訴人丙○○分別於警詢、偵查
    及原審審理時指證明確。參酌：
  (1)證人即同案被告卓宏達於警詢時證稱：「乙○○、乙○○的
    二個朋友有毆打丙○○」「我有看見是乙○○和乙○○的二
    個朋友用手押走丙○○上乙○○所駕駛的自小客車的」等語
    ；另於九十五年六月九日原審法院行準備程序時證稱：「當
    天晚上八點多，被告乙○○打電話給我朋友，叫我們在檳榔
    攤等他，說要去抓告訴人丙○○。我們跟被告乙○○會合以
    後，就開車在梧棲鎮四處繞行找告訴人丙○○，結果找不到
    ，我們就回檳榔攤。後來是被告乙○○在外面喝酒，連他弟
    弟李維津也在那裡，叫我們一起過去喝酒，之後我們先出去
    遊戲場玩，被告乙○○也跟著過去遊戲場，乙○○的朋友有
    看到丙○○，乙○○的朋友就直接把丙○○拖出去打，．．
    ，我看不清楚是什麼人打他，但是我知道他們是坐被告乙○
    ○的車子一起過來的。我有跟出去看他們打丙○○的情形，
    之後他們就把丙○○帶上車開走，我跟李維津繼續回遊戲場
    打檯子，之後李維津有接到乙○○的電話，要我們過去跟他
    們會合，由我開車載李維津到火力發電廠附近朋友的工寮，
    乙○○還派人在門口接應我們。到了工寮之後，我看到乙○
    ○的兩個朋友還在繼續打丙○○，我有看到告訴人丙○○有
    寫本票，什麼原因寫我不知道。他們在打架的時候，我都在
    旁邊看，我沒有打他，後來我就出去。在現場乙○○說了什
    麼話我已經不記得了」等語。
  (2)證人即被告之堂弟李維津於警詢時證稱：「我看見時乙○○
    和乙○○二個朋友是用拳頭毆打丙○○的頭部及身體多處部
    位，打多少下我不知道」等語；再於原審審理時證稱：被告
    乙○○在遊藝場外曾經手持鐵棍，好像有毆打告訴人丙○○
    ，在火力發電廠旁之工寮內，被告乙○○先於其二位友人毆
    打告訴人丙○○時，坐在一旁觀看，最後亦有下手毆打告訴
    人丙○○；伊有看到丙○○簽發本票，是交給乙○○等語。
  (3)告訴人受傷之情形，並有童綜合醫院診斷書二份、照片八張
    附卷可稽。
    綜合上述，足以證明被告乙○○確有夥同前揭二位不詳姓名
    成年男性友人毆打告訴人丙○○，並將之強押進入車內載往
    工寮，而以強暴方式剝奪告訴人丙○○之行動自由並將之私
    行拘禁於該處工寮內，應無疑義。
  (二)告訴人丙○○確有於面額各為四萬五千元之六張本票上簽名
    乙節，業據被告乙○○坦承在卷，核與證人丙○○、卓宏達
    、李維津於原審審理時證述情節相符。而告訴人丙○○在當
    時簽發本票之際，其雙手已被手銬銬住，並遭被告乙○○及
    其在場之二名不詳姓名友人毆打等情，亦經證人丙○○、卓
    宏達、李維津等人各於警詢、偵查及原審審理中證述明確，
    足見告訴人丙○○簽發本票當時已無任何自由意志可言。
  (三)被告雖辯稱：係因告訴人丙○○積欠伊把玩電動玩具機臺之
    墊款約四、五萬元，才順便要求告訴人丙○○簽發本票云云
    ，然告訴人丙○○既已堅詞否認曾經積欠被告乙○○上開款
    項，且被告乙○○對於告訴人丙○○該筆欠款之具體數額及
    債務發生原因均交代不清，亦未能提出任何債權憑證以佐其
    說，已難遽信被告乙○○前揭所辯確屬實情。況告訴人丙○
    ○果真積欠被告乙○○約四、五萬元之款項未還，被告乙○
    ○至多僅須要求告訴人丙○○簽發一張同額本票即可，自無
    命其連續簽發六張本票而使告訴人丙○○反而承擔二十七萬
    元債務之理。被告在無任何合法權源下，強令告訴人丙○○
    簽發總金額二十七萬元之本票，從中取得不法債權，被告乙
    ○○為自己不法所有之犯罪意圖至為灼然。證人即被告前妻
    甲○○於本院審理時雖證稱：伊係事後知悉告訴人簽發本票
    交付被告之事，伊聽被告提起，告訴人因積欠債務，因此才
    簽發本票等語，證人就被告與告訴人間債務事，既係於事後
    聽聞自被告，上開證詞即難為被告有利之認定，併予敘明。
  (四)被告乙○○空雖另辯稱：伊係在告訴人丙○○一再要求下，
    才將其帶離現場，並在工寮內為告訴人丙○○排解糾紛云云
    。然查：被告乙○○在「湯姆遊藝場」外發現告訴人丙○○
    時，倘真不堪告訴人丙○○苦苦哀求，而基於保護之目的，
    駕車搭載告訴人丙○○離開現場，按理被告乙○○自應將其
    安置於自己住處或其他安全處所，或直接送往醫療院所醫治
    傷勢，使告訴人丙○○得以完全遠離不明人士之暴力威脅，
    豈有將告訴人丙○○載至偏僻工寮並召來先前將其毆打成傷
    之人共同會商之理？尤其告訴人丙○○當時甫遭他人毆傷未
    久，正是驚魂未定、餘悸猶存之際，被告乙○○如有絲毫憐
    憫保護之心，即應設法出言安撫或使其得以獲得充分休息，
    又何須趁人之危而要求告訴人丙○○在面額各為四萬五千元
    之本票六張上簽名承擔債務？所辯顯難採信。
  (五)至被告乙○○在案發當日是否攜帶槍械部分一節，公訴意旨
    於犯罪事實欄並未記載及此，然於證據並所犯法條欄略述被
    告乙○○應有持槍彈及器械脅迫告訴人丙○○簽發本票等語
    ，先後敘述已非一致。尤其證人卓宏達、李維津、甲○○於
    原審及本院審理時，皆未提及被告乙○○有於當日持槍脅迫
    告訴人丙○○之情事，證人丙○○於九十四年八月一日製作
    第一次警詢筆錄時，亦僅描述被告乙○○係以毆打方式逼令
    其簽發本票，而非直接指明係遭被告乙○○亮槍威逼所致，
    本院自難單憑證人即告訴人丙○○之事後片面指訴即遽為採
    信。雖被告乙○○嗣於本件案發後數日之九十四年八月八日
    ，另為警查獲持有具有殺傷力槍彈之犯罪事實，然其於本件
    是否持槍涉案，仍應依憑客觀證據詳予認定，殊不能僅因被
    告乙○○事後確實持有槍彈等違禁物品，而謂其必然執此作
    為本案之犯罪工具。就此部分公訴人所認尚嫌率斷。再，證
    人即告訴人丙○○雖證稱：被告乙○○及其二位不詳姓名友
    人在遊藝場外將伊押入車內前，即已使用手銬限制伊行動自
    由云云，然此部分亦無其他積極證據資料足以佐證；依上開
    證人卓宏達、李維津於原審所證述之內容，確認告訴人丙○
    ○在工寮內遭受被告乙○○等人毆打並簽發本票時，其雙手
    已有手銬銬住之事實，附此敘明。
  (六)再按共同正犯之所以應對其他共同正犯所實施之行為負其全
    部責任者，以就其行為有犯意之聯絡為限，若他犯所實施之
    行為，超越原計畫之範圍，而為其所難預見者，則僅應就其
    所知之程度，令負責任，未可概以共同正犯論，最高法院五
    十年度台上字第一０六０號判例意旨闡述至明。本件告訴人
    丙○○在工寮內遭人毆打及以手銬限制其行動自由部分，雖
    係由被告乙○○夥同其餘二位不詳姓名年籍之成年男性友人
    共同犯之，然其後關於商借空白本票、填寫四萬五千元之金
    額及喝令告訴人丙○○簽名等不法行為，則均為被告乙○○
    一人所為，業經證人李維津、卓宏達於原審審理時證述綦詳
    。又證人即告訴人丙○○於警詢及偵查中，均陳稱係由被告
    乙○○逼令其簽發本票等語；至原審審理時始證稱：被告乙
    ○○及該二位友人均有叫伊簽發本票，另外尚有三名不詳姓
    名之人亦在旁鼓譟等語。則證人即告訴人丙○○對於究竟何
    人要求伊在本票上簽名乙節，先後所述亦有出入，尚非無疑
    ，仍應以上開證人卓宏達、李維津所言為準。再者，被告乙
    ○○既已聲稱告訴人丙○○積欠伊把玩機臺之墊款在先，在
    場參與妨害自由之被告乙○○其餘二名男性友人，主觀上非
    無可能認為被告乙○○係基於索討債務之動機，命令告訴人
    丙○○簽發本票，渠等二人主觀上未必與被告乙○○同具有
    不法所有之犯罪意圖。況告訴人丙○○簽發之本票亦非被告
    乙○○事先備妥，而係向工寮內之友人臨時商借，上開二位
    男性友人亦無從預見被告乙○○突然要求告訴人丙○○簽票
    之舉動。是以被告乙○○之上開二位友人或無要求告訴人丙
    ○○簽發本票之積極行為，或不了解被告乙○○與告訴人丙
    ○○二人間是否尚有欠款債務仍未了結，均難認為渠等二人
    當就被告乙○○逸脫於犯罪謀議外之強盜犯行負責，該強盜
    犯行即屬被告乙○○所應獨自承擔之「剩餘責任」。準此，
    被告乙○○之二位友人自因欠缺不法所有犯罪意圖而不構成
    強盜罪之共同正犯，亦不得將該二人計入刑法第三百三十條
    第一項結夥三人以上強盜罪之犯罪人數內，而無該項加重規
    定之適用。
　　綜上所述，被告乙○○前揭所辯均有未洽，無足為採。本案
    事證已臻明確，被告犯行至堪認定。
四、查刑法業以中華民國九十四年二月二日總統令修正公布，並
    自九十五年七月一日施行。被告行為後，其應適用之相關法
    律已有變更，茲就與本案適用有關之條文，比較說明如下：
  (一)關於共同正犯規定修正之問題，修正前刑法第二十八條規定
    ：「二人以上共同實施犯罪之行為者，皆為正犯」，修正後
    刑法第二十八條則規定：「二人以上共同實行犯罪之行為者
    ，皆為正犯」，經比較新舊法之結果，舊法中「實施」一詞
    ，尚涵蓋陰謀、預備、著手、實行之概念在內，較之新法僅
    以參與「實行」作為共同正犯之行為要件，舊法關於共同正
    犯之成立採取較為寬鬆之認定標準。惟本件被告乙○○所參
    與之私行拘禁犯行已達著手實行階段，無論依修正前、後之
    刑法第二十八條規定，均成立共同正犯，就此部分應無新、
    舊法何者較有利於被告之可言。
  (二)關於罰金刑最低額之問題，被告所犯刑法第三百零二條第一
    項私行拘禁罪部分，法定刑中有科處罰金之規定。修正前刑
    法第三十三條第五款規定罰金為一元以上，修正後刑法第三
    十三條第五款則將罰金規定係新臺幣一千元以上，以百元計
    算之。是依修正後之法律，被告得科處罰金刑最低為新臺幣
    一千元；然依被告行為時之刑罰法律，即修正前刑法第三十
    三條第五款規定之罰金最低額一元，該罪之罰金刑最低額為
    銀元一元，若換算為新臺幣，僅為新臺幣三元。經比較新舊
    法之結果，應以舊法較有利於被告。
  (三)刑法施行法增訂第一條之一規定：「中華民國九十四年一月
    七日刑法修正施行後，刑法分則編所定罰金之貨幣單位為新
    臺幣。九十四年一月七日刑法修正時，刑法分則編未修正之
    條文定有罰金者，自九十四年一月七日刑法修正施行後，就
    其所定數額提高為三十倍。但七十二年六月二十六日至九十
    四年一月七日新增或修正之條文，就其所定數額提高為三倍
    」。本件被告所犯之私行拘禁法定刑中既有科處罰金之規定
    ，經比較增訂之刑法施行法第一條之一與被告行為時之罰金
    罰鍰提高標準條例第一條前段、現行法規所定貨幣單位折算
    新臺幣標準第二條結果，二者規定適用之結果並無不同，此
    部分尚無新法或舊法較有利於被告之問題。
  (四)關於牽連犯規定修正之問題，被告乙○○依修正前刑法第五
    十五條之規定，得因前揭私行拘禁與強盜行為間有方法結果
    之牽連關係，而僅從一重處斷，亦即成立牽連犯之裁判上一
    罪關係；惟於刑法第五十五條修正施行後，業已刪除牽連犯
    之規定，僅得視被告犯罪之具體情形，論以想像競合犯或數
    罪併罰而予處斷。經比較新舊法之結果，被告如適用舊法仍
    有逕依一罪處斷之機會，相較於依據新法遭受數罪併罰之危
    險，自以修正前之舊法較有利於被告。
    綜上，舊法關於法定罰金刑下限、易科罰金折算標準及牽連
    犯之規定，均較有利於被告，衡諸整體綜合比較結果及不得
    割裂適用法律之原則，應依刑法第二條第一項前段之規定，
    一體適用修正前刑法之相關規定予以處斷。
五、核被告乙○○所為，係犯刑法第三百零二條第一項之私行拘
    禁罪，及刑法第三百二十八條第二項、第一項之強盜得利罪
    。所犯上開二罪間，有方法結果之牽連關係，應依修正前刑
    法第五十五條之規定，從一重論以強盜得利罪。被告乙○○
    就夥同二位友人在遊藝場外毆打告訴人丙○○並強押其上車
    載往工寮部分，固屬以強暴方式剝奪他人行動自由之犯罪型
    態，惟其後已將告訴人丙○○拘禁於工寮內相當時間，該部
    分業已合致於私行拘禁罪之構成要件。按刑法第三百零二條
    所謂之「私行拘禁」，係屬例示性、主要性及狹義性之規定
    ，而「以其他非法方法剝奪人之行動自由」，則屬於補充性
    、次要性及廣義性之規定，故必須行為人之行為不合於主要
    性規定之場合，始有次要性規定適用之餘地。若行為人所為
    既觸犯主要性規定，亦觸犯次要性規定，或由觸犯次要性規
    定，進而觸犯主要性規定，則應適用主要性規定予以論科，
    最高法院九十四年度台上字第三五六一號刑事判決要旨可資
    參照。是以被告乙○○就此部分同時觸犯上開主、次要性規
    定，應直接論以主要性規定即私行拘禁罪名即可，毋庸再就
    以強暴方法剝奪行動自由部分另行論罪。原審因而變更起訴
    法條，適用刑事訴訟法第二百九十九條第一項前段、第三百
    條，刑法第二條第一項前段、修正前刑法第二十八條、第三
    百零二條第一項、第三百二十八條第一項、第二項、修正前
    刑法第五十五條，罰金罰鍰提高標準條例第一條前段等規定
    ，並審酌被告犯罪動機、目的、手段、參與犯罪之角色及地
    位、告訴人丙○○所受傷勢之輕重、犯後未坦承犯行之態度
    及所獲得財產上不法利益，量處有期徒刑五年四月，其認事
    用法核無違誤，量刑亦屬允當，上訴意旨猶執陳詞否認犯罪
    ，其上訴為無理由，應予駁回。
六、據上論斷，應依刑事訴訟法第三百六十八條，判決如主文。
本案經檢察官丁○○到庭執行職務。
中　　華　　民　　國　　96　　年　　3　　月　　21 　日
            刑事第四庭    審判長法　官  洪  耀  宗
                                法　官  江  德  千
                                法　官  劉  登  俊
上列正本證明與原本無異。
如不服本判決應於收受送達後十日內向本院提出上訴書狀，其未
敘述上訴之理由者並得於提起上訴後十日內向本院補提理由書（
均須按他造當人之人數附繕本）。
                                書記官  粘  銘  環
中　　華　　民　　國　　96　　年　　3 　　月　　22　　日
